臺灣臺中地方法院民事判決　九十一年度簡上字三二八號
　　上　訴　人　甲○○
　　訴訟代理人　乙○○
　　被上訴　人　丙○○
右當事人間請求清償欠款事件，上訴人對於中華民國九十一年四月三十日本院臺中簡
易庭九十年度中簡字第二三三三號第一審判決提起上訴，本院判決如左：
    主  文
上訴駁回。
第二審訴訟費用由上訴人負擔。
    事  實
甲、上訴人方面：
  一、聲明：
    (一)原判決廢棄。
    (二)被上訴人第一審之訴駁回。
  二、陳述：除與原審判決書所載者相同茲予引用外，另補稱：
    (一)上訴人固有於八十九年六月二十五日簽立上開自八十九年七月起至九十二年七
      月止，每月給付被上訴人新臺幣（下同）四萬元之系爭贈與字據，但當時係因
      被上訴人要脅上訴人若不簽給字據，被上訴人即要自殺，上訴人係遭被上訴人
      脅迫擔憂整件事情曝光，不得已才簽立系爭字據。
    (二)被上訴人於九十年三月起確未匯款，迄同年七月間，被上訴人竟曾多次打電話
      恐嚇上訴人及親友，及騷擾證人林豐中，要林豐中轉知上訴人若不持續匯錢，
      就要招待記者會宣揚上訴人與被上訴人有染，並要向上訴人及上訴人之妻潑灑
      硫酸，林豐中不堪其擾，曾與被上訴人在通話中發生嚴重口角，而上訴人經轉
      告後因此心生畏懼，怕連累家人，為此投宿大飯店；林豐中因不勝騷擾，曾商
      同上訴人於九十年六月二十二日邀約被上訴人所委任之律師呂勝賢，託其勸止
      被上訴人勿再騷擾；惟被上訴人既實施侵害行為，上訴人自得依民法第四百十
      六條第一項第一款撤銷贈與之規定，於原審以答辯狀繕本送達被上訴人時之九
      十年九月六日撤銷上開贈與契約，兩造契約既已撤銷，上訴人自無給付任何款
      項之義務。
    (三)另訴外人楊天發曾委託訴外人楊秀蘭，分別於九十年四月三日、同年五月三日
      及同年六月四日將共計五萬元之現款交付被上訴人，被上訴人並同意上訴人不
      須再給付任何款項給被上訴人，故被上訴人收受該五萬元之款項，即係與上訴
      人達成和解，且依民法第二百六十九條第一項後段之規定，被上訴人亦不得再
      向上訴人請求給付任何款項。
  三、證據：除援用第一審所提證據外，補提被上訴人與訴外人楊天發往返信函二封
      為證，並聲請訊問證人林豐中、呂勝賢律師、楊秀蘭，及聲請調閱兩造間、被
      上訴人與林豐中之電話通聯紀錄。
乙、被上訴人方面：
  一、聲明：駁回上訴。
  二、陳述：除與原判決記載相同者，茲引用之外，補稱：兩造間已有二十幾年的交
      情，被上訴人現貧病交迫，不可能僅以五萬元就與上訴人達成和解，本件被上
      訴人與訴外人楊天發間或兩造間並未以五萬元達成任何和解。
丙、本院依職權調閱被上訴人全國前案紀錄表。
    理  由
一、本件被上訴人主張：伊先前與上訴人租屋同居，相處期間對上訴人竭盡心力照護
    無微不至，嗣兩造於民國八十九年六月二十五日分手時，上訴人為盡其照料被上
    訴人生活而簽署書面字據，承諾自八十九年七月起至九十二年七月止按月於每月
    月底各給付被上訴人四萬元，詎上訴人事後僅依約履行至九十年二月止，自九十
    年三月起即未再依約給付，為此訴請上訴人給付九十年三月至五月止，起訴前已
    到期之費用計十二萬元及其法定遲延利息，另未到期部分有不履行之虞，併請求
    上訴人自九十年六月起至九十二年七月止，按月於每月末日各給付被上訴人四萬
    元。
二、上訴人則以：(一)伊固有於八十九年六月二十五日簽立上開自八十九年七月起至九
    十二年七月止每月給付被上訴人四萬元之系爭贈與字據，但當時係因被上訴人要
    脅伊若不簽被上訴人即要自殺，伊係遭被上訴人脅迫才簽立系爭贈與字據。(二)又
    被上訴人於九十年三月迄同年七月間，曾多次打電話恐嚇伊及其親友，謂伊若不
    持續匯錢，就要招待記者會宣揚伊與被上訴人有染，並要向伊及伊之妻潑灑硫酸
    ，使伊心生畏懼不敢居住自己住家而投宿旅館，伊自得依民法第四百十六條第一
    項第一款撤銷贈與之規定，於原審以答辯狀繕本送達被上訴人時（即九十年九月
    六日）撤銷上開贈與契約。(三)另訴外人楊天發曾委託訴外人楊秀蘭，分別於九十
    年四月三日、同年五月三日及同年六月四日將共計五萬元之現款交付上訴人，被
    上訴人並同意上訴人不須再給付任何款項給被上訴人，故被上訴人收受該五萬元
    之款項，即係與上訴人達成和解，且依民法第二百六十九條第一項後段之規定，
    被上訴人亦不得再向上訴人請求給付任何款項等語，作為抗辯。
三、按解釋意思表示，應探求當事人之真意，不得拘泥於所用之辭句。又附解除條件
    之法律行為，於條件成就時，失其效力。民法第九十八條、第九十九條第二項分
    別定有明文。又解釋契約，固須探求當事人立約時之真意，不能拘泥於契約之文
    字，但契約文字業已表示當事人真意，無須別事探求者，即不得反捨契約文字而
    更為曲解。十七年臺上字第一一一八號著有判例足資參照。茲本件應審究者厥為
    ：兩造締約之性質及被上訴人請求權基礎為何？如為贈與契約，上訴人得否以簽
    約時遭被上訴人脅迫為由予以撤銷？又被上訴人是否有對上訴人及親友實施故意
    侵害行為，上訴人得否據以撤銷該贈與之約定？另兩造間嗣後是否已達成和解，
    被上訴人已不得為本件請求？或該贈與有無其他失效事由？經查：
  (一)本件被上訴人主張兩造於八十九年六月二十五日簽署書面字據，上訴人承諾自八
    十九年七月起至九十二年七月止，按月於每月月底各給付被上訴人四萬元，業據
    其提出字據影本為證（見原審卷第六頁），亦為上訴人所不爭執（見原審卷第二
    四頁、本院卷第二六頁），堪信為真實。觀諸兩造簽立之系爭字據係記載：「每
    月四萬元，民國八十九年七月一日開始至民國九十二年七月一日為止，但如美蓉
    已有新男朋友即皆解除。民國八十九年八月底以前賣興農股票一百張（原則上每
    股市價到八點五至九元時才可賣），另一百三十萬在民國九十年年底以前付清。
    附註：一百三十萬元解除條件仍有適用」等語，兩造固未於系爭字據表明契約之
    性質為何，惟其中兩造約定上訴人應自八十九年七月起至九十二年七月止按月定
    期給付被上訴人四萬元部分，除附加被上訴人有新男朋友為解除條件成就之條款
    外，被上訴人對上訴人並未負任何對待給付之義務，且上訴人於原審亦自陳：伊
    因九二一地震，被上訴人要伊到被上訴人處居住，所以伊係以要照顧上訴人的意
    思簽立系爭字據等語（見原審卷第二四頁），上訴人並於原審進一步自陳伊係基
    於照顧被上訴人的意思，每月給被上訴人四萬元的錢是贈與的性質等語（見原審
    卷第三二頁），嗣復為被上訴人所不爭執，益見兩造有關上訴人應自八十九年七
    月起至九十二年七月止按月定期給付被上訴人四萬元部分，係具上訴人將其財產
    無償給與被上訴人之性質，自堪認此部分兩造之約定係屬贈與契約，且係以被上
    訴人有新男朋友為解除條件成就之贈與契約。
  (二)上訴人雖抗辯：伊當時係因被上訴人要脅伊若不簽立系爭贈與契約，被上訴人即
    要自殺，伊係遭被上訴人脅迫才簽立系爭贈與契約等語。惟按被脅迫而為意思表
    示者，表意人固得撤銷其意思表示，惟撤銷意思表示，應於發見脅迫終止後，一
    年內為之，此觀民法第九十二條第一項前段、第九十三條前段之規定甚明。上訴
    人於本院已明確自承被上訴人以自殺要脅伊簽立系爭贈與契約之脅迫行為，係持
    續至上訴人簽完系爭字據後才終止等語（見本院卷第二六頁）。是上訴人所辯遭
    被上訴人脅迫乙節縱若屬實，自係於八十九年六月二十五日兩造簽立系爭字據時
    上訴人即已發見，且係於八十九年六月二十五日兩造簽立系爭字據後被上訴人之
    脅迫行為即已終止，則上訴人前開以答辯狀繕本於原審送達被上訴人時（即九十
    年九月六日）撤銷上開贈與契約之時，與上訴人所辯發見前開被上訴人脅迫行為
    終止之時，二時相隔已逾一年之上訴人得為撤銷被脅迫意思表示之除斥期間，此
    外，上訴人復未舉證證明於八十九年六月二十五日簽立系爭贈與契約後一年內，
    有何被被上訴人脅迫而為撤銷本件贈與意思表示之利己事實，依前開規定，上訴
    人自不得以脅迫為由主張撤銷本件贈與之意思表示甚明。
  (三)又被上訴人主張上訴人雖有依約履行至九十年二月止，惟上訴人自九十年三月起
    即未再依約給付等情，業據其提出存簿影本及律師函影本各一紙為證（見原審卷
    第七至九頁），復為上訴人所不爭執（見原審卷第二四頁、本院卷第二七頁），
    應堪信為真實。上訴人固抗辯：被上訴人於九十年三月迄同年七月間，曾多次打
    電話恐嚇伊及其親友，謂伊若不持續匯錢，就要招待記者會宣揚伊與被上訴人有
    染，並要向伊及伊之妻潑灑硫酸，使伊心生畏懼不敢居住自己住家而投宿旅館，
    伊自得依民法第四百十六條第一項第一款撤銷贈與之規定，以答辯狀繕本於原審
    送達被上訴人時（即九十年九月六日）撤銷上開贈與契約等語。惟為被上訴人所
    否認，並陳明伊係因上訴人事後拒不依約付款，才拜託上訴人之友人林豐中轉告
    上訴人應依約付款等語。按當事人主張有利於己之事實者，就其事實有舉證之責
    任，民事訴訟法第二百七十七條定有明文。經查：
  1.證人即上訴人之友林豐中於原審第一次到庭證稱：「原告（即被上訴人）有打電
    話要我出面和解因與被告（即上訴人）同居要支付的錢，被告不同意和解，原告
    要我轉告被告說不給付要潑他硫酸」等語（見原審卷第四二頁），是證人林豐中
    所稱「不給付要潑他硫酸」，其指潑灑硫酸之對象僅係上訴人一人，此與上訴人
    所辯被上訴人恐嚇欲潑灑硫酸之對象係包括上訴人及其妻子二人，二者互核尚有
    出入，非可輕信。且證人林豐中於原審第一次到庭除為上開證述外，證稱「除了
    這點沒有其他要補充的」等語，但於第二次到庭則補充證稱：「... 我有把這個
    訊息轉達，甲○○當時很氣憤害怕表示契約是被脅迫下作成，原告自殺脅迫下才
    簽的」、「因為原告拜託我，我才轉達」等語（見原審卷第四二頁），為被上訴
    人於原審即否認，陳明「當時只是拜託證人要求被告付款」等語；惟被上訴人究
    有無拜託林豐中對上訴人轉達「不給付要潑他硫酸」，或被上訴人有無對上訴人
    以加害之事恐嚇致生危害於安全等情，俱屬重要事項，證人林豐中竟於初次證詞
    未曾證述其見聞被上訴人有對上訴人及親友實施恐嚇犯行，或已向上訴人轉達上
    詞暨後果為何，及至第二次作證時始補充陳述上訴人因此心生恐懼云云，以其為
    上訴人之友，所證恐有偏頗之虞，況證人林豐中及上訴人之訴訟代理人均稱未曾
    聽聞被上訴人之前有何傷害上訴人之情事，被上訴人轉託林豐中要求付款乙節，
    衡情無非欲藉人情居中協調，其目的應僅係督促上訴人履行契約而已，尚難遽認
    被上訴人有何恐嚇上訴人之不法意圖。
  2.被上訴人主張上訴人嫻熟法律事務，且社經地位崇高乙節，並提出上訴人名片一
    紙附於原審為證，為上訴人所不爭執，倘被上訴人果有恐嚇上訴人之行為，致上
    訴人心生畏懼之情事，何以上訴人迄未就遭恐嚇等情採取法律手段，向警局報案
    或訴請偵辦等因應措施，已據本院依職權調閱被上訴人之刑案資料查註紀錄表查
    明，附卷可憑，是上訴人前開所辯實與常情相違。至上訴人另辯稱伊遭被上訴人
    恐嚇後不敢居住自己住家而投宿旅館，惟查上訴人自陳曾因九二一地震應被上訴
    人所請至她處居住，其後亦曾借住胞姊處，是上訴人未居住自己住家或投宿旅館
    之原因何止一端，縱認所辯外宿屬實，亦不得遽以上訴人投宿甘新祥所營之某大
    飯店，反證被上訴人曾施以恐嚇致上訴人心生畏怖等情。
  3.又上訴人於九十一年九月十九日言詞辯論期日提出之準備續（一）狀所附被上訴
    人與訴外人楊天發往返信函二封（見本院卷第四八至五一頁），為被上訴人所不
    爭執，堪信屬實。其中被上訴人致訴外人楊天發之信函中固記載：「‧‧‧謝謝
    您董事長（指楊天發）你救了田的生命，也救了我破碎的心靈傷口，安撫我否則
    媒體等不正常的事就在那一轉眼間發生‧‧‧」、「董事長你救甲○○，否則他
    就會上媒體，你是他的恩人及蔡同榮是田的恩人」等語，惟遍觀該信函內容，被
    上訴人並未主動要求訴外人楊天發要將「上媒體」之訊息通知上訴人；況上訴人
    於本院言詞辯論時提出之準備續（一）狀中，業已自陳其係於月前（即係於九十
    一年八月）自訴外人楊天發處取得上開信函二封後，始可能知悉，上訴人復未舉
    證證明被上訴人於九十年三月迄七月間，有意招待記者會宣揚以達恐嚇上訴人之
    情事等利己事實。
  4.此外，上訴人復未舉其他證據證明被上訴人確有故意侵害而犯罪之情形，參以刑
    法第三百零五條之恐嚇罪，所稱以加害生命、身體、自由、名譽、財產之事，恐
    嚇他人者，係指以使人生畏怖心為目的，而通知將加害之旨於被害人而言，若僅
    在外揚言加害，並未對被害人為惡害之通知，尚難構成本罪。最高法院五十二年
    台上字第七五一號著有判例足參。本件被上訴人所為，核係對上訴人之特定友人
    指訴，要求轉達上訴人應依約付款等情，並無對上訴人為惡害之通知，既未成罪
    ，從而，上訴人雖依民法第四百十六條第一項第一款撤銷贈與之規定，以答辯狀
    繕本之送達表示撤銷該贈與契約，辯稱已無依約給付款項之義務等情，但未舉證
    證明被上訴人對上訴人、其配偶有恐嚇之故意侵害之行為而依刑法有處罰之明文
    者，揆諸上揭民事訴訟法條文之規定，上訴人自應受不利之認定，自不發生撤銷
    贈與契約之效力，上訴人前開所辯，自不足採信。
  (四)上訴人復以訴外人楊天發曾委託訴外人楊秀蘭，分別於九十年四月三日、同年五
    月三日及同年六月四日將共計五萬元之現款交付上訴人，被上訴人並同意上訴人
    不須再給付任何款項給被上訴人，故被上訴人收受該五萬元之款項，即係與上訴
    人達成和解，且依民法第二百六十九條第一項後段之規定，被上訴人亦不得再向
    上訴人請求給付任何款項等語置辯。為被上訴人所否認，並陳明：兩造間已有二
    十幾年的交情，伊不可能僅以五萬元就與上訴人達成和解，本件被上訴人與訴外
    人楊天發間或兩造間並未以五萬元達成任何和解等語。參酌上開被上訴人與訴外
    人楊天發往返信函二封內容，於訴外人楊天發致被上訴人信函中記載：「‧‧‧
    我每月三日經楊秀蘭轉交一萬五千元做為我之自發性少少愛心，如果能達到妳很
    短之困難之處者，幸甚矣」等語（見本院卷第五一頁），又被上訴人致楊天發信
    函中猶仍提及「‧‧‧因為我（指被上訴人）投入他（指上訴人）感情深，重視
    人格、穩健、社會上流人格，想不到白紙黑字全部泡湯而沒有給我保障‧‧‧」
    等語（見本院卷第四八頁），依此可知，訴外人楊天發既係基於自發性愛心為解
    決被上訴人短暫困難方經由楊秀蘭交付被上訴人金錢，且被上訴人仍認上訴人未
    給予其應有之保障，益見訴外人楊天發縱使基於愛心有交付被上訴人五萬元之款
    項，亦與上訴人無涉，自無從依此推認訴外人楊天發自己或受上訴人之託，有與
    被上訴人就兩造間之系爭債務達成和解之情事，亦難認訴外人楊天發與被上訴人
    有何約定「被上訴人自訴外人楊天發受領五萬元後，上訴人即得享有被上訴人免
    除上訴人系爭贈與契約全部或部分債務利益」之情事。且依兩造間系爭贈與契約
    之約定，上訴人應自八十九年七月起至九十二年七月止，按月於每月月底各給付
    被上訴人四萬元，而上訴人按月給付至九十年二月即未再依約給付被上訴人系爭
    贈與契約任何款項，有如前述，依此計算上訴人自九十年三月至九十二年七月止
    ，尚未給付被上訴人之款項金額餘一百十六萬元，倘以被上訴人所稱其人生適值
    窘境，謂被上訴人僅以收受訴外人楊天發交付之五萬元，即免除上訴人允諾給付
    之餘款一百十六萬元債務，亦與常情相違。是上訴人前開所辯，實無可採。
  (五)又兩造簽立之系爭贈與契約，固有合意倘被上訴人有新男朋友則系爭贈與契約解
    除條件成就之附款，已如前述，惟上訴人就此部分並未提出任何證據以實其說，
    尚難認系爭贈與契約上之請求權，有何解除條件成就而不得請求之情事可言，併
    予敘明。
四、至上訴人聲請訊問證人林豐中、呂勝賢律師、楊秀蘭，並聲請調閱兩造間及被上
    訴人與上訴人親友間電話通聯紀錄，以證明被上訴人有恐嚇上訴人並已與上訴人
    達成和解等節，核無必要，分述如后：
  (一)被上訴人係因上訴人未依約付款，才拜託證人林豐中轉達上訴人應依約付款，其
    目的應僅係督促上訴人履行契約，已如前述；上訴人以林豐中遭被上訴人騷擾要
    求轉達付款之詞因而互生口角，於九十年六月二十二日同邀被上訴人所委請之律
    師呂勝賢出面親自拜託，勸止被上訴人勿再騷擾乙節，請求再次傳喚證人林豐中
    ，惟證人林豐中業經原審二次訊問明確，如就上情再次傳喚，亦僅能證明上訴人
    及林豐中曾為單方指述之表示，尚不足憑認被上訴人有何不法侵害情事；至調取
    電話通聯紀錄乙節，亦僅能證明雙方有無通話、其時段、頻率等紀錄，亦無從逕
    以判明電話通話內容，無從推認被上訴人有恐嚇被上訴人之侵害行為，本院認無
    再予訊問證人林豐中或調取兩造間及被上訴人與上訴人親友間電話通聯紀錄之必
    要。
  (二)依上開被上訴人與訴外人楊天發往返信函二封內容，訴外人楊天發致被上訴人信
    函已明白揭示其係經由楊秀蘭轉交錢款予被上訴人，已如前述。且上訴人亦自陳
    被上訴人曾先後收到楊天發託楊秀蘭轉交之款項等語（見本院卷第四五頁）。又
    訴外人楊天發縱有交付被上訴人五萬元之款項，依上開信函內容以觀，亦與上訴
    人無涉，此參照上訴人訴訟代理人於本院陳稱「其於九十一年八月間曾遇到楊秀
    蘭，楊女聽說兩造還在訴訟中，主動告知已用五萬元幫上訴人和解，但這件事上
    訴人本人並沒有跟我提過」等語以觀，上訴人未曾委任楊秀蘭居中和解，其情灼
    然明甚，而訴外人楊秀蘭既僅係受楊天發之託轉交五萬元之款項予被上訴人，楊
    天發之信函亦載為「自發少少愛心」，實無從認定有何成立和解之可能，縱傳喚
    楊秀蘭到院作證，亦無從逕認訴外人楊天發自己或受上訴人之託有與被上訴人就
    兩造間之系爭贈與契約達成和解，上訴人即得享有免除系爭契約全部或部分債務
    之利益等情，是無訊問楊秀蘭之必要。
  (三)再者，上訴人雖自陳楊秀蘭係於九十一年八月初獲悉兩造還在訴訟中，乃偕林豐
    中於九十一年八月十四日造訪呂勝賢律師，談及被上訴人收到楊天發給予五萬元
    後已不得再向上訴人請求任何款項，且楊秀蘭、林豐中於九十一年八月二十日再
    訪呂勝賢律師斡旋兩造間紛爭時，當時被上訴人並表示願於和解後就其恐嚇潑酸
    事向上訴人道歉等語。然呂勝賢就楊天發給予被上訴人五萬元之始末及被上訴人
    究有無恐嚇上訴人，均僅係事後聽聞得知，自無礙於本院前開事實之認定，是亦
    無訊問呂勝賢律師之必要，附此敘明。
五、綜上所述，被上訴人基於定期給付契約之法律關係，請求上訴人依約給付已到期
    之十二萬元（即九十年三至五月份定期給付款項），及依民法第二百二十九條第
    一項就給付有確定期限者，債務人自期限屆滿時起，負遲延責任之規定，併請求
    自九十年六月一日起至清償日止，按年息百分之五計算之利息，即屬有據；另上
    訴人既早自九十年三月起即拒不依約按月給付四萬元予被上訴人，堪認被上訴人
    對於將來給付部分有預為請求之必要，被上訴人併請求上訴人自九十年六月起至
    九十二年七月止按月於每月末日各給付被上訴人四萬元，亦屬有據，均應予准許
    。原審為上訴人敗訴之判決，並以本件請求為定期給付涉訟，依職權宣告假執行
    及依被上訴人之請求酌定相當擔保金，宣告供擔保准免為假執行，核無不合。上
    訴意旨指摘原判決不當，求予廢棄改判，為無理由，應予駁回其上訴。
六、兩造其餘攻擊防禦方法，經審酌後，核與判決結果不生影響，爰不一一論述，併
    此敘明。
據上論結，本件上訴為無理由，依民事訴訟法第四百三十六條之一第三項、第四百四
十九條第一項、第七十八條，判決如主文。
中　　　華　　　民　　　國　　九十一　　年　　　九　　　月　　 二十六   日
                              臺灣臺中地方法院民事第五庭
~B審判長法官  張惠立
~B法      官  王邁揚
~B法　    官　何世全
右正本證明與原本無異
如對本判決上訴，須於判決送達後二十日內向本院提出上訴狀，同時表明上訴理由；
如已於本判決宣示後送達前提起上訴者，應於判決送達後十日內補具上訴理由（均須
按他造當事人之人數附繕本）。
中　　　華　　　民　　　國　　九十一　　年　　　九　　　月　　 二十六　 日
~B法院書記官　詹東益
